【裁判字號】    97,台上,3259
【裁判日期】    970710
【裁判案由】    強盜殺人等罪
【裁判全文】
最高法院刑事判決            九十七年度台上字第三二五九號
上  訴  人  甲○○
            乙○○
                    號（
上列上訴人等因強盜殺人等罪案件，不服台灣高等法院高雄分院
中華民國九十七年三月二十七日第二審更審判決（九十六年度上
重更(一)字第一五號，起訴案號：台灣高雄地方法院檢察署九十三
年度偵字第一八三六二、二一四○九、二一四二一、二三五九六
號、九十四年度偵字第一一七三號），提起上訴，本院判決如下
：
    主  文
上訴駁回。
    理  由
一上訴人甲○○部分：
本件原判決認定：上訴人甲○○於民國九十一年四月間，在中國
大陸地區向綽號「興哥」之不詳姓名成年男子取得具有殺傷力之
制式九○手槍一支（含金屬彈匣一個、未扣案）及制式子彈三顆
後，攜帶槍、彈偷渡入境台灣（未經許可入出境、未經許可持有
槍彈部分，均經第一審判處罪刑確定）。並自九十三年初起，居
住在台南市○○路九○號趙正機住處，因而結識上訴人乙○○，
獲悉高雄縣永安鄉長郭清華經濟狀況頗佳，乃與乙○○基於共同
意圖為自己不法所有之犯意聯絡，計畫持槍強盜郭清華財物。同
年五月二十九日、三十日，乙○○兩度駕駛其所竊得懸掛變造Ｍ
Ｈ－九○四二號車牌之自小客車，搭載甲○○前往永安鄉○○村
○○路十六巷之保寧宮旁，告知甲○○沿該保寧宮前巷道，即可
通達同村保安路十二巷十三號之一空地郭清華停車棚所在，並勘
查作案地點及脫逃、接應路線，且描述郭清華之長相特徵暨其車
輛型號。同月三十一日下午六時四十五分許，乙○○駕駛前揭贓
車搭載甲○○，攜帶可供兇器使用之前述制式手槍、子彈，共同
前往保寧宮前，讓甲○○下車，並依照先前勘查之路線，沿該保
寧宮前巷道徒步走向郭清華平日停車之停車棚，乙○○則將車停
放在距離該停車棚二○公尺內之保安路十六巷八之六號（證人蘇
進忠住處）後方空地接應，俟甲○○由該停車棚後方鐵門進入棚
內，適見郭清華，經探詢確認無誤後，即向郭清華索取錢財，遭
郭清華以不識為由拒絕，甲○○即掏槍將子彈上膛，指向郭清華
，喝令交出財物，然郭清華迭稱要向人家拿才有，且逐步逼近甲
○○欲搶下該槍，甲○○為迅速制伏郭清華，明知持槍朝人體射
擊，足以致人於死，仍單獨萌殺人之犯意，朝郭清華之右腹部射
擊一槍，子彈由右腹部進入，自左腰背部貫穿而出，郭清華中槍
倒地不能抗拒後，甲○○即強行取走其手腕上之勞力士金錶一只
（價值新台幣三十五萬元），得手後，迅速沿原路線至乙○○停
車接應處會合，搭乘乙○○所駕車輛逃離。郭清華之鄰居楊政子
聽聞槍響，外出察看，發覺郭清華中槍倒地，隨即呼叫郭清華之
妻蘇月絹報警。郭清華經送醫急救後，因腹部槍傷引起敗血性休
克，延至同年六月二十三日十八時二十六分許不治死亡。警方據
報後，在前開停車棚內扣得已擊發沾有血跡之制式９ｍｍ子彈彈
頭、彈殼各一顆、尚未擊發之制式９ｍｍ子彈二顆。甲○○則將
前揭作案之手槍丟棄於不詳地點而滅失。其後甲○○於九十三年
十月二十一日十二時五○分許，在屏東縣佳冬鄉○○村○○路一
○號金泉賓館酒後鬧事，經警發現其係高雄縣永安鄉長郭清華命
案專案小組查緝之對象，並依其供述得悉乙○○亦有參與持槍強
盜郭清華之犯行，並進而循線於九十三年十一月十七日至高雄市
○○○路四四之一號「藍寶石當鋪」查扣上開郭清華遭強盜之勞
力士金錶錶帶二段等情。係以上開事實，關於上訴人甲○○與乙
○○共同持槍強盜被害人郭清華財物部分，業據甲○○於警詢、
偵查及第一審移審訊問時，坦承不諱，核與證人楊政子於第一審
審理時證述情節相符。並有警方於案發後，至現場勘查採證，扣
得前揭子彈、彈殼，及前述勞力士金錶錶帶，與高雄縣政府警察
局刑警隊鑑識組刑案現場勘查報告表暨所附永安鄉長郭清華被槍
擊受傷現場平面圖附卷可佐。至甲○○所持槍械，雖未扣案，但
案發後，警方至現場勘查，採集扣案之子彈、彈殼及鉛彈頭上之
血液送驗，認遺留前開槍擊案現場之子彈、彈殼，均係制式子彈
、彈殼，且前揭扣案鉛彈頭上所沾血液ＤＮＡ，與郭清華之ＤＮ
Ａ－ＳＴＲ型別相同，分別有卷附槍彈鑑定書、鑑驗書可憑。又
該沾有郭清華血液之鉛彈頭，究係自制式手槍或改造手槍所擊發
乙節，經第一審函請內政部警政署刑事警察局說明，認：「一、
鑑別制式子彈是否由制式槍枝所擊發，必須觀察所擊發之彈頭、
彈殼外觀及其與槍枝作用所產生之痕跡型態綜合加以研判，子彈
若由制式槍枝所擊發且無其他外力介入（如彈頭撞擊硬物或彈殼
遭車輛輾過），彈頭、彈殼之外觀較無顯著之變形，且其上之來
復線痕、撞針痕、彈底紋痕等，均有其特定之規格與穩定之態樣
；反之，若由土改造槍枝所擊發者（一般而言，土改造槍結構與
性能均較制式槍枝為差），所擊發之彈頭、彈殼即使在無外力介
入之情況下，也會造成明顯的扭曲與變形，且其上之來復線痕、
撞針痕、彈底紋痕等，亦多為不穩定狀態，變化起伏較大。二、
有關本局九十三年六月十七日刑鑑字第○九三○一二三○九五號
槍彈鑑定書內載之制式彈殼一顆及制式彈頭一顆是否由制式手槍
所擊發乙節，經檢測，本案彈頭、彈殼均無顯著變形，彈殼上之
彈底撞針痕及彈底紋痕等型態相較於彈底平面而言，穩定且無大
幅起伏之現象，彈頭上具明顯六條右旋來復線，符合制式槍枝來
復線之規格，且六條來復線之陰、陽線寬窄、深淺及纏角均相當
一致，與一般土改造槍枝所擊發之彈頭有別。三、綜上研判，本
案彈頭、彈殼為『制式槍枝』所擊發之可能性較高」等情，有該
局九十五年二月二十四日刑鑑字第○九五○○五五四○一號函暨
所附照片三張附卷可稽，與甲○○於警詢、偵查中自承其係持有
「制式手槍」等情相符。該院審理中，再度函詢結果，亦認：「
有關口徑９ｍｍ制式彈頭，因只要可裝填、擊發口徑９ｍｍ制式
子彈之槍枝，均屬適合擊發上述彈頭之槍枝，故包含制式手槍、
土改造手槍等；惟本案彈頭，恰可就彈頭外觀及其與槍枝作用所
產生之痕跡型態綜合研判，係由制式手槍所擊發之可能性較高」
，有該局九十六年十月十六日刑鑑字第○九六○一四六六七○號
函附卷可證，是甲○○所持上開手槍係屬制式手槍無疑。上訴人
甲○○與乙○○共同持槍強盜郭清華之犯行，已臻明確。另關於
甲○○單獨起意殺害郭清華部分，甲○○雖否認有何殺人之犯意
，辯稱：當天是要去向郭清華借錢，但郭清華上前要搶槍，拉扯
中子彈就擊發出去，其無殺人的意思云云。但查：上訴人甲○○
於第一審移審訊問時已供承其於上開時、地，欲向郭清華索取錢
財，經郭清華回以「你是誰，我又不認識你」，即自腰際掏出上
開制式手槍，並拉手槍滑套讓子彈上膛，同時以該槍枝指向郭清
華，恫稱「不要動」，但郭清華仍繼續靠過來，嗣後子彈就擊發
，郭清華倒地後，其即上前強行取走郭清華戴在手腕上之勞力士
金錶一只等語；則以甲○○擁有武器上絕佳優勢，且已拉手槍滑
套讓子彈上膛等情形綜合以觀，足見甲○○已有持槍擊發之犯意
存在，而槍械之殺傷力極大，直接對人體射擊足以戕害生命，為
眾所周知之事，亦為甲○○所明知，其竟仍持槍朝郭清華右腹部
射擊一槍，確有殺人犯意，至為灼然。又郭清華之右腹部確有槍
傷射入口，子彈進入身體後，自郭清華之左腰背部貫穿出，致郭
清華受有腹部槍傷而引起敗血性休克，延至同年六月二十三日十
八時二十六分許不治死亡等情，亦據檢察官督同法醫師到場相驗
明確，復有相驗屍體證明書、驗斷書、勘驗筆錄、長庚紀念醫院
高雄分院診斷證明書、病歷可稽，並經證人即法醫張禎容證述明
確，足認郭清華係因遭甲○○槍擊而死亡，甲○○前揭行為與郭
清華之死亡間，自有相當因果關係。為其所憑之證據及認定之理
由，其犯強盜罪而故意殺人之事證明確，犯行堪以認定。而依證
人即屏東縣警察局刑警大隊大隊長陳金靜、高雄縣警察局專案小
組員警康明志、劉玉斌之證言，認甲○○在屏東縣警察局掃黑組
，向警方表示犯下高雄縣永安鄉長槍擊案前，警方即已掌握甲○
○係該槍擊案嫌疑人之相關證據，核與刑法第六十二條自首之規
定不符。甲○○所辯係屬自首云云，自無可採等情。均已依憑卷
證資料，分別於理由內予以指駁及說明。因認甲○○所為，係犯
刑法第三百三十二條第一項之強盜殺人罪。而其未經許可，持有
前揭制式手槍之時點，約在其持以強盜殺害郭清華之前約二年，
無從認其在持有前開槍枝、子彈之時，即欲利用之以進行本件強
盜殺人行為，是甲○○所犯上開未經許可持有手槍罪與強盜殺人
罪間，犯意各別，犯罪構成要件互殊，應分論併罰（甲○○所犯
未經許可持有手槍罪部分已經第一審判處罪刑確定）。因予維持
第一審判決，適用刑法第三百三十二條第一項、第三十八條第一
項第一款、第三十七條第一項規定，論甲○○強盜殺人罪，審酌
甲○○係中國大陸地區人士，與乙○○共同持槍強盜，和郭清華
素不相識，僅因郭清華身形佔優勢又不立即交付金錢，即頓起殺
意持槍射擊，並強行取走其金錶，使郭清華因槍傷引起敗血性休
克致不治死亡，除帶給郭清華家屬無限悲痛外，對於社會治安危
害甚鉅，自應嚴懲，惟念其犯後坦承持槍強盜犯行，尚非全無悔
意，又非自始即蓄意謀財害命，且僅射擊郭清華腹部一槍，固生
死亡結果，但其手段尚非極為兇殘，未達應處以極刑之程度等一
切情狀，量處甲○○無期徒刑，並宣告褫奪公權終身；扣案之制
式子彈二顆，均為違禁物，依刑法第三十八條第一項第一款宣告
沒收；併敘明甲○○射擊後所遺留之彈頭、彈殼，已不具子彈完
整結構，並非違禁物，至甲○○所持之制式手槍，未經扣案，且
據其供稱已丟棄在台南運河，經帶同警方前往打撈無著，迄今仍
未尋獲等情，堪認已經滅失，而不予宣告沒收，經核於法尚無違
誤。上訴意旨猶置原判決事實已明確認定及理由內詳予說明之事
項於不顧，僅就事實審法院採證認事職權之合法行使，泛詞指摘
，並執陳詞，稱其射擊郭清華腹部一槍，旨在警告，並無殺人之
犯意云云，而為單純之事實爭執，自難認為有理由，應予駁回。
二上訴人乙○○部分：
按刑事訴訟法第三百七十七條規定，上訴於第三審法院，非以判
決違背法令為理由，不得為之。是提起第三審上訴，應以原判決
違背法令為理由，係屬法定要件。如果上訴理由書狀並未依據卷
內訴訟資料，具體指摘原判決不適用何種法則或如何適用不當，
或所指摘原判決違法情事，顯與法律規定得為第三審上訴理由之
違法情形，不相適合時，均應認其上訴為違背法律上之程式，予
以駁回。本件原判決維持第一審依修正前刑法牽連犯關係從一重
論處上訴人乙○○共同意圖為自己不法之所有，攜帶兇器以脅迫
致使不能抗拒而取他人之物（累犯）罪刑之判決，駁回該部分其
在第二審之上訴（乙○○另犯攜帶兇器竊盜罪部分，已經第一審
判處罪刑確定），已詳敘所憑之證據及認定之理由，並對乙○○
否認犯罪之辯詞，如何不足採信，均已依據卷內資料，詳予指駁
及說明。而證據之取捨及事實之認定，為事實審法院之職權，茍
其判斷無違經驗法則或論理法則，即不能任意指為違法。查乙○
○明知甲○○持有前揭制式槍彈，而向甲○○提議持槍向郭清華
索取財物，並與甲○○事先計畫，載同甲○○前往勘查作案地點
，熟悉作案及脫逃路線並指示作案對象，於強盜得手後，復接應
逃離等事實。迭據甲○○於警詢及檢察官偵查時供述明確，而證
人郭大樹、蘇進忠、受保護證人Ａ１所證案發前一、二日及案發
當時，均曾見乙○○駕車至案發現場，且乙○○與甲○○先前曾
一起至蘇進忠住處，乙○○都稱呼甲○○「同學」等情，與甲○
○供述情節相符。另乙○○自承與甲○○、郭大樹均無仇隙，並
稱呼甲○○為「同學」，且於第一審準備程序供承案發當日確曾
搭載甲○○至其永安鄉住處，並於同日在友人蘇進忠住處，將甲
○○送回趙正機住處等語。原判決依憑上情，參酌卷內其他證據
調查之結果，綜合判斷，認乙○○若無向甲○○提議作案目標，
及與甲○○共同勘查作案地點之情事，上開證人絕無一致誣指之
可能。衡以甲○○係偷渡入境之大陸地區人士，對於高雄縣永安
鄉之人文及地理環境，應無所知，設非確有他人向其提議下手強
盜之對象、引導作案路線及指認作案目標，自無在巷弄甚為複雜
之現場作案，且下手對象恰為永安鄉長之理。至證人蘇敏修所證
案發當日曾與乙○○至岡山地區之富全當鋪贖回手機等語，核與
甲○○於警詢時所供乙○○當日行蹤並無齟齬，無礙於本案犯罪
事實之認定。另甲○○於第一審及原審審理時翻異前供，改稱乙
○○不知其要強盜郭清華財物，亦不知其持有槍枝云云，則屬迴
護之詞，不足採信。因認乙○○確有前述與甲○○共同攜帶兇器
強盜之犯行，已詳敘其取捨證據及認定事實之心證理由，所為論
斷，悉有卷證資料可資憑按，且與經驗法則及論理法則俱無違背
，自不能任意指摘為違法。上訴意旨，對於原判決究竟如何違背
法令，並未依據卷內資料為具體指摘，徒執陳詞，而為事實之爭
辯，並對原審採證認事之職權行使，漫詞指摘，難謂已符合首揭
法定上訴要件，其上訴違背法律上之程式，應予駁回。
據上論結，應依刑事訴訟法第三百九十五條前段、第三百九十六
條第一項，判決如主文。
中    華    民    國  九十七  年    七    月    十    日
                      最高法院刑事第十二庭
                          審判長法官  石  木  欽
                                法官  陳  世  淙
                                法官  洪  佳  濱
                                法官  林  俊  益
                                法官  林  茂  雄
      本件正本證明與原本無異
                                      書  記  官
中    華    民    國  九十七  年    七    月  二十二  日
                                                Ａ
附錄法條：
刑法第三百三十二條第一項：
犯強盜罪而故意殺人者，處死刑或無期徒刑。


司法院資訊處製作；財團法人民間司法改革基金會備份。
